臺灣彰化地方法院民事判決　九十二年度重訴字第一六○號
　　原　　　告　　乙○○○
　　訴訟代理人　　曾慶崇律師
　　複　代理人　　甲○○
　　　　　　　　　林伸全律師
　　被　　　告　　丙○○
右當事人間請求分割共有物事件，經本院於民國九十三年六月二十五日言詞辯論終結
，判決如左：
    主      文
兩造共有坐落彰化縣埔心鄉○○段壹零壹玖地號、地目田、面積柒陸貳陸平方公尺土
地，其分割方法如附圖一乙案所示編號Ａ部分、面積肆玖平方公尺，分歸原告取
得；編號Ｂ部分、面積肆玖平方公尺，分歸被告取得；編號Ｃ部分、面積陸肆零
平方公尺，分歸兩造取得，並按應有部分各二分之一之比例維持共有。
原告其餘之訴駁回。
訴訟費用由被告負擔二分之一，餘由原告負擔。
    事實及理由
一、原告起訴主張：坐落彰化縣埔心鄉○○段一○一九地號、地目田、面積七六二六
    平方公尺（下稱系爭一○一九地號土地），同段一○二○地號、地目田、面積一
    八平方公尺（下稱系爭一○二○地號土地）等二筆土地為兩造所共有，應有部分
    各為二分之一。而系爭二筆土地並無因物之使用目的不能分割或訂有不分割期限
    ，惟兩造無法協議分割，爰依民法第八百二十三條第一項、第八百二十四條第二
    項之法律規定，請求准予合併分割等語。並聲明：兩造所共有系爭二筆土地，其
    分割方法如附圖一甲案所示編號Ａ部分、面積三八○四平方公尺，編號Ａ１部分
    、面積一八平方公尺，分歸原告取得；編號Ｂ部分、面積三八二二平方公尺，分
    歸被告取得。
二、被告則以：同意分割，但不同意附圖一甲案所示之分割方法等語，資為抗辯。並
    聲明：兩造所共有二筆系爭土地，其分割方法如附圖二丙案所示編號Ａ部分、面
    積一○九六平方公尺，系爭一○二○地號土地、面積一八平方公尺，分歸兩造取
    得，並按應有部分各二分之一之比例維持共有；編號Ｂ部分、面積八六一平方公
    尺，編號Ｄ部分、面積二四○四平方公尺，分歸被告取得；編號Ｃ部分、面積三
    二六五平方公尺，分歸原告取得。
三、兩造不爭執之事實：
  (一)系爭二筆土地為兩造所共有，應有部分各為二分之一。
  (二)兩造就系爭二筆土地並未訂有不分割協議，且無法協議分割。
四、按同一段內二宗以上相連之土地，其使用分區及使用性質均相同，且屬同一所有
    權人者，土地所有權人得於地籍調查時，申請合併為一宗，地籍測量實施規則第
    一百九十三條定有明文。又分割共有物之訴，係就同一共有關係之共有物，予以
    分割，使共有人各就共有物之一部分單獨取得所有權之形成訴訟。故數共有物，
    除依其性質及其共有人與應有部分均相同，並經共有人全體同意者外，尚難認其
    得為合併分割。經查，系爭二筆土地雖同為田地目土地，惟系爭一○一九地號土
    地之使用分區編定為農業區，系爭一○二○地號土地則為道路預定區，此有土地
    登記謄本、彰化縣都市計畫土地使用分區證明書在卷可稽，其使用分區、使用性
    質既不相同，揆諸前揭說明，自不得為合併分割。
五、關於系爭一○一九地號土地部分：
  (一)系爭一○一九地號土地，並無因物之使用目的不能分割，兩造亦未訂有不分割期
    限，且無法協議分割等情，為兩造所不爭執，復經本院會同彰化縣溪湖地政事務
    所人員現場勘測明確，則原告依民法第八百二十三條第一項、第八百二十四條第
    二項規定，請求分割系爭一○一九地號土地，即屬有據，應予准許。
  (二)按共有人因共有物分割之方法不能協議決定，而提起分割共有物之訴，應由法院
    斟酌共有物之性質、使用現狀、全體共有人之利益、經濟效用等因素，秉持公平
    原則，而為適當之分配。經查：1.系爭一○一九地號土地如附圖三所示東北側帶
    狀部分面積三一六平方公尺，為兩造自行舖設寬約五公尺之私設共有道路；東側
    有原告所有二層加強磚造樓房，並種植果樹；西側由被告種植水稻等情，經本院
    會同彰化縣溪湖地政事務所人員現場勘測屬實，作成複丈成果圖如附圖三與勘驗
    筆錄附卷可稽。2.系爭一○一九地號土地地目為田、使用分區為農業區，業如前
    述，而原告所有上開二層加強磚造樓房係經保存登記之農舍，則有建物登記謄本
    在卷為證，是以系爭一○一九地號土地之分割方法，應考量兩造日後耕作與農舍
    對外通行之需要。依本院會同彰化縣溪湖地政事務所人員現場勘測之結果，如附
    圖三所示系爭一○一九地號土地東北側帶狀部分，以及系爭一○二○地號土地全
    部，目前由兩造自行舖設寬約五公尺之私設共有道路，接連至東北側彰化縣埔心
    鄉○○路○段（下稱中正路二段）之公路，供兩造自系爭一○一九地號土地對外
    通行之用。又系爭一○一九地號土地北側之同段九二八地號、一○二三地號、一
    ○二四地號、一○二五地號、一○二六地號等土地之所有人，於九十一年間，雖
    同意無償提供土地，由彰化縣埔心鄉○○○○巷道，改善農業經營環境，此有臺
    灣省彰化縣農田水利會九一彰水管灌字第○一五九一號函影本、土地無償提供使
    用同意書影本、現場照片在卷可稽。惟前開巷道土地既未經彰化縣埔心鄉公所依
    法徵收，且僅作為各該土地所有人農業機具出入使用，並非不特定之公眾通行所
    必要，亦無經歷年代久遠而未曾中斷之情形，與具有公用地役關係之既成道路仍
    屬有間，前開巷道土地所有人尚無容忍兩造通行之義務。而系爭一○一九地號土
    地南側雖亦有巷道，但寬度僅可供人徒步通行，農耕機具無法進入。因此，兩造
    自系爭一○一九地號土地，除經由系爭一○二○地號土地上已開闢之私設共有道
    路通行至中正路二段外，並無其他妥適替代道路足敷兩造對外通行所需，系爭一
    ○一九地號土地應以自東北側、經由系爭一○二○地號土地通行至中正路二段之
    公路最為妥適。再參酌系爭一○一九地號土地東西向寬約二百二十八公尺、南北
    向長約二十八至三十八公尺，是系爭土地分割線應採南北走向較為適當，並有在
    系爭一○一九地號土地北側設置東西向共有道路之必要，使分得西側土地之共有
    人得以經由系爭一○二○地號土地對外通行至中正路二段，原告所主張之附圖一
    甲案分割方法，未考量將來對外通行之必要，自無可採。3.按農業發展條例第十
    六條第三款及第四款所定共有耕地，辦理分割為單獨所有者，應先取得共有人之
    協議或法院確定判決，其分割後之宗數，不得超過共有人人數，農業發展條例第
    十六條第二項固有明文。惟同法第三條第十一款明定，農業發展條例所稱耕地，
    係指依區域計畫法劃定為特定農業區、一般農業區、山坡地保育區及森林區之農
    牧用地。而所謂依區域計畫法劃定之各種使用分區土地，按區域計畫法第十五條
    第一項前段規定，係指依區域計畫法第十一條擬定市鎮鄉計畫、特定區
    計畫以外之非都市土地而言。系爭一○一九地號土地為高速公路員林交流道附近
    特定區所編定之農業區，而非依區域計畫法所劃定之農業區，亦即系爭一○一九
    地號土地並非農業發展條例所稱之耕地，自不受農業發展條例第十六條第二項關
    於分割後之宗數，不得超過共有人人數規定之限制。因此，原告主張附圖一乙案
    與附圖二丙案均違反農業發展條例第十六條第二項之規定等語，於法尚有未合，
    不能採取。4.又系爭一○一九地號土地東南側相鄰之同段一○一四地號土地為原
    告所有，此有土地登記謄本附卷為證，是將系爭一○一九地號土地分歸原告取得
    ，原告即有合併使用之利益，亦與兩造現有分管情形相當。且系爭一○一九地號
    土地現有可供農耕機具通行之道路僅東北側系爭一○二○地號土地，以及北側經
    由彰化縣埔心鄉○○○設巷路，是以共有道路之設置，應以連接前開二條道路方
    屬必要。被告所提出之附圖二丙案分割方法，兩造維持共有道路自系爭一○一九
    地號土地東側界址連接至西側界址，顯無必要，且維持共有面積達一○九六平方
    公尺，亦有損兩造利益與土地經濟效用，並不可採。5.本院審酌系爭一○一九地
    號土地之性質、使用現狀、全體共有人之利益、經濟效用等一切情狀，認以附圖
    一乙案所示方法分割為適當。
六、關於系爭一○二○地號土地部分：
  　按各共有人，得隨時請求分割共有物。但因物之使用目的不能分割或契約訂有不
    分割之期限者，不在此限，民法第八百二十三條第一項定有明文。又共有道路，
    除請求分割之共有人，願就其分得部分土地為他共有人設定地役權外，原則上不
    得分割（最高法院五十八年度臺上字第二四三一號判例意旨參照）。經查，系爭
    一○二○地號土地全部，目前由兩造自行舖設寬約五公尺之私設共有道路，接連
    至東北側中正路二段之公路，供兩造自系爭一○一九地號土地對外通行之用，且
    無其他妥適替代道路足敷兩造對外通行所需，系爭一○一九地號土地分割後，仍
    有繼續通行系爭一○二○地號土地上共有道路之必要等情，業如前述，按諸前開
    說明，應認系爭一○二○地號土地因使用目的確有不能分割之情形。原告起訴請
    求分割系爭一○二○地號土地，即與首揭條文但書規定不合，不應准許。
七、訴訟費用負擔之依據：民事訴訟法第七十九條、第八十條之一。
中　　　華　　　民　　　國　　九十三　　年　　　七　　　月　　　九　　　日
                                    臺灣彰化地方法院民事第二庭
~B審判長法官　何志通
~B　　　法官　蔡紹良
~B　　　法官　鄭舜元
右為正本係照原本作成。
如對本判決上訴，應於判決送達後二十日內向本院提出上訴狀。
中　　　華　　　民　　　國　　九十三　　年　　　七　　　月　　　十四　　日
~B法院書記官　卓俊杰
